臺灣高等法院民事判決
109年度重上字第125號
上  訴  人  
即被上訴人  李育丞  
訴訟代理人  林瑞珠律師
被上訴人即  
上  訴  人  林秀蘭  
            黃怡菁  
            黃春豪  
            黃春潭  
共      同
訴訟代理人  許家偉律師
            何信儀律師
上列當事人間請求返還消費借貸款等事件，兩造對於中華民國10
8年12月26日臺灣新北地方法院107年度重訴字第588號第一審判
決各自提起上訴，本院於110年7月28日言詞辯論終結，判決如下
：
    主      文
兩造上訴均駁回。
第二審訴訟費用，關於李育丞上訴部分，由李育丞負擔，關於林
秀蘭、黃怡菁、黃春豪、黃春潭上訴部分，由林秀蘭、黃怡菁、
黃春豪、黃春潭於繼承黃明立遺產範圍內連帶負擔。
    事實及理由
一、上訴人即被上訴人李育丞（下稱上訴人）主張：被上訴人即
    上訴人林秀蘭、黃怡菁、黃春豪、黃春潭（下稱被上訴人）
    之被繼承人黃明立（民國106年7月8日死亡）因資金需求，
    陸續向伊借款如下：㈠於104年8月13日向伊借款新臺幣（未
    標明幣別者，下同）150萬元，約定利息按年息28%計算，應
    於106年8月12日清償，如屆期未清償，應按所借款項20%計
    付違約金。嗣黃明立屆期未清償，伊自得請求被上訴人連帶
    給付150萬元及自106年8月13日起至清償日止，按年息20%計
    算之利息，暨違約金30萬元。㈡於105年1月8日向伊借款人民
    幣10萬元，約定應於106年3月7日清償，如屆期未清償，應
    按所借款項30%計付違約金。嗣黃明立屆期未清償，伊自得
    請求被上訴人連帶給付本金人民幣10萬元及自106年3月8日
    起至清償日止，按年息5%計算之利息，暨違約金人民幣2萬
    元。㈢於105年9月29日向伊借款100萬元，黃明立並開立以其
    為發票人、票面金額100萬元、發票日105年9月29日、到期
    日105年11月29日、票號0000000之本票1紙（下稱系爭本票
    ）予伊，惟伊屆期提示未獲兌付，伊自得請求被上訴人連帶
    給付伊100萬元，及自105年11月29日起至清償日止，按年息
    6%計算之利息。㈣於106年4月7日向伊借款50萬元，約定利息
    按年息28%計算，應於106年6月7日清償。嗣黃明立屆期未清
    償，伊自得請求被上訴人連帶給付本金50萬元及自106年6月
    8日起至清償日止，按年息20%計算之利息。黃明立合計尚欠
    330萬及人民幣12萬元本息，被上訴人既為黃明立之繼承人
    ，自應於繼承黃明立遺產範圍內連帶給付伊上開款項。爰依
    繼承法律關係、借貸契約及票據法第120條、第65條規定，
    求為命被上訴人於繼承黃明立遺產範圍內連帶給付330萬元
    、人民幣12萬元，及其中150萬元加計自106年8月13日起算
    、其中50萬元加計自106年6月8日起按年息20%計算之利息、
    其中100萬元加計自105年11月29日起按年息6%計算之利息、
    其中人民幣10萬元加計自106年3月8日起按年息5%計算之利
    息等語。【原審判決被上訴人應於繼承黃明立遺產範圍內連
    帶給付上訴人人民幣12萬元本息，而駁回上訴人其餘之訴。
    上訴人就其敗訴其中330萬元本息部分，被上訴人就其等敗
    訴部分，均聲明不服，各自提起上訴。至上訴人請求超逾上
    開部分（即請求被上訴人連帶給付60萬元、1萬6,667元利息
    部分），未據其聲明不服，該部分非本院審理範圍】。並於
    本院聲明：⒈上訴聲明：⑴ 原判決關於駁回上訴人後開第二
    項之訴部分廢棄。⑵上開廢棄部分，被上訴人應於繼承黃明
    立遺產範圍內連帶給付330萬元，及其中150萬元自106年8月
    13日至清償日止，按年息20%計算之利息，其中100萬元自10
    5年11月29日起至清償日止，按年息6%計算之利息，其中50
    萬元自106年6月8日起至清償日止，按年息20%計算之利息。
    ⑶願供擔保，請准宣告假執行。⒉答辯聲明：上訴駁回。
二、被上訴人則以：上訴人提出之104年8月13日借據（下稱原證
    1借據）借款人之簽名、指印為彩色影印，未經黃明立本人
    或其代理人簽署、捺印，難認係黃明立所簽立。105年1月8
    日借款協議（下稱原證2借據）、106年4月7日借據（下稱原
    證4借據）影本與原本不符，原本上關於管轄之約定遭刪除
    ，且於刪除處蓋用指印，原證1、2、4借據自不具有訴訟法
    上形式證據力，不得作為證據使用，上訴人執原證1、2、4
    借據主張黃明立有向上訴人借貸之事實，並無可採。且原證
    1、2、4借據上之指印縱為黃明立蓋用，至多僅能證明有借
    貸之合意，並無從證明上訴人已為借款之交付。又原證3系
    爭本票之原因關係為借貸，上訴人與黃明立為直接前後手關
    係，上訴人未能證明有交付100萬元借款之事實，伊等自得
    以借款契約此原因關係不成立為由，拒絕給付票款。至原證
    2借據上雖記載「本協議可作為甲方（即上訴人）已向乙方
    （即黃明立）現金支付所借款項的憑證」，但未如其他條款
    再於其上蓋用指印確認，不能以此作為上訴人已將借款交付
    之證明。又上訴人雖提出其所有之「中國農業銀行深圳錦繡
    江南支行」銀行帳戶明細（下稱系爭中國農業銀行帳戶明細
    ），然其上蓋用印文並不清楚，無法辨識係由何銀行出具，
    伊等否認該帳戶明細形式真正。縱認上開文書為真正，然黃
    明立之姓名並非罕見，其內所指黃明立是否即為伊等之被繼
    承人黃明立並非無疑。況上訴人依系爭中國農業銀行帳戶明
    細所稱借款日期與匯款金額，與本件4筆借款金額均不相符
    。另黃明立於106年7月8日死亡，伊等為其全體繼承人，依
    民法第1148條第2項規定，伊等對黃明立之債務，僅以因繼
    承所得為限，負連帶清償之責等語，資為抗辯。並於本院聲
    明：㈠答辯聲明：上訴駁回。㈡上訴聲明：⒈原判決關於命被
    上訴人於繼承黃明立遺產範圍內連帶給付上訴人人民幣12萬
    元本息部分及該部分假執行之宣告均廢棄。⒉上開廢棄部分
    ，上訴人在第一審之訴及假執行之聲請均駁回。
三、兩造不爭執事項為：
  ㈠被繼承人黃明立於106年7月8日死亡，被上訴人林秀蘭、黃怡
    菁、黃春豪、黃春潭為其全體繼承人，有戶籍謄本、臺灣新
    北地方法院家事庭函、繼承系統表附卷可憑（見原審卷第29
    -39頁）。
  ㈡經原審囑託內政部警政署刑事警察局鑑定原證1、2、3、4之
    借據及系爭本票上黃明立遺留指印結果，有該局108年1月31
    日刑紋字第1080009168號鑑定書（下稱系爭鑑定書）在卷可
    稽（見原審卷第209-225頁），鑑定結果如下：
  ⒈附件1（即原證1借據）1-1指紋、1-2指紋，各與該局留存黃
    明立左手食指、左手拇指指紋相符。
  ⒉附件2（即原證2借據）2-1至2-5指紋，均與該局留存黃明立
    左手拇指指紋相符。
  ⒊附件3（即原證3系爭本票）3-1至3-4指紋，均與該局留存黃
    明立左手拇指指紋相符。
  ⒋附件4（即原證4借據）4-1至4-2指紋，均與該局留存黃明立
    左手拇指指紋相符。
  ㈢原證1借據之原本下方即原審卷第213頁所示含借款人黃明立
    簽名及1-2指紋、連帶保證人名稱及公司章部分，係彩色影
    印。
  ㈣原證2、4借據之原本，其上關於刪除管轄約定及於刪除處所
    蓋用指印，為上訴人單方所為，有原證2、4借據之原本及影
    本附卷可憑（見原審卷第19頁、第23頁、第217頁、第221頁
    ）。
  ㈤原證3之系爭本票為黃明立簽發後交付上訴人，上訴人為系爭
    本票之執票人，其與黃明立間為直接前後手，票據原因關係
    為借貸關係，有系爭本票在卷可憑（見原審卷第21頁）。
四、上訴人主張被上訴人之被繼承人黃明立陸續向其借款300萬
    元及人民幣10萬元，惟屆期均未清償，其自得依繼承法律關
    係、借貸契約及票據法第120條、第65條規定，請求被上訴
    人於繼承被繼承人黃明立遺產範圍內，連帶給付其300萬元
    、人民幣10萬元本息及違約金30萬元、人民幣2萬元等語，
    惟為被上訴人所否認，並以前詞置辯。經查：
　㈠按當事人主張有利於己之事實，就其事實有舉證之責任，民
    事訴訟法第277條定有明文。金錢消費借貸契約為要物契約
    ，當事人主張金錢消費借貸契約存在，應就借貸意思表示合
    致及借款業已交付之事實，負舉證之責任（最高法院109年
    度台上字第711號判決意旨參照）。查上訴人主張其與被上
    訴人之被繼承人黃明立間成立消費借貸關係，為被上訴人所
    否認，依前揭說明，上訴人自應就借貸意思表示合致及借款
    業已交付之事實，負舉證之責任。
　㈡又按當事人提出之私文書，必先證其真正而無瑕疵者，始有
    訴訟法上之形式證據力，更須其內容與待證事實有關，且屬
    可信者，始有實質證據力之可言。即私文書之形式及實質，
    均須由舉證人證明為真正，方得採為認定事實之基礎（最高
    法院97年度台上字第2315號判決意旨參照）。上訴人提出原
    證1、2、4借據以證被上訴人之被繼承人黃明立確有借貸300
    萬元、人民幣10萬元，然被上訴人否認上開借據之形式上真
    正，上訴人自應先證明上開借據之真正。經查：
　⒈關於原證1借據部分：觀原證1借據之原本，其下方借款人黃
    明立簽名及1-2指紋、連帶保證人名稱及公司章部分，係彩
    色影印乙節（見原審卷第17頁、第213頁），為兩造所不爭
    執，可知原證1借據未經借款人、連帶保證人本人或其代理
    人簽名、蓋章、或按指印。雖原證1借據上方「2017年」上
    指印與黃明立左手食指指紋相符，有系爭鑑定書附卷可憑（
    見原審卷第209-210頁），然比對原證1借據及被證1借據（
    見原審卷第213頁、第316頁），二紙借據原本之內容除貸與
    人姓名（原證1借據李育丞、被證1借據為李永德）及原證1
    借款償還年度載為2017並蓋有指印、被證1借據為2016外，
    其餘二紙借據書立之方式、字跡、借款金額、還款日期「08
    月12日」、借款日期「2015年08月13日」均相同，且上訴人
    自陳被證1借據係黃明立向其子李永德借款後，因已清償而
    將被證1借據返還予黃明立等語（見本院卷第137頁），又原
    證1借據李育丞姓名下方之橫線、清償日2017年之尾數「7」
    及下方之橫線，及借據下方「借款日期中華民國」之「期」
    字下緣勾勒處，均有明顯修改之痕跡，則依此情狀判斷，被
    上訴人辯稱原證1借據係由被證1借據塗改而成，尚非全然無
    據，該借據之形式真正確有疑義。上訴人復未能舉證證明原
    證1借據之真正，其主張該借據係黃明立所簽署，要無可採
    ，自難認原證1借據為具形式上證據力之文書。
　⒉關於原證2、4借據部分：觀原證2、4借據，其上按捺之指紋
    各5枚、2枚、均與黃明立左手拇指指紋相符，且原證2、4借
    據之原本，其上關於刪除管轄約定及於刪除處所蓋用指印，
    為上訴人單方所為等情，為兩造所不爭執，並有原證2、4借
    據之原本及影本、系爭鑑定書附卷可憑（見原審卷第19頁、
    第23頁、第209-210頁、第217頁、第221頁）。原證2、4借
    據影本固未有如原本經上訴人刪除關於管轄約定部分及於刪
    除處蓋用上訴人指印之情形，然上訴人自承原證2、4原本上
    記載「本協議簽訂地為深圳市龍華新區大浪街道。甲、乙方
    擔保人均同意如因本協議發生爭議由合同簽訂的人民法院管
    轄」、「本借款如有訴訟，雙方同意於深圳市寶安區人民法
    院為管轄審理」等文字，其以橫線將之劃除，並蓋手印，係
    因想於臺灣進行訴訟，始於本件起訴後自行將上開文字刪除
    （見本院卷第136頁），可知原證2、4借據原本、影本應係
    相符，僅上訴人嗣後自行以橫線將關於管轄約定部分劃除，
    且其所劃除部分與原證2、4借據所載借款契約重要之點即借
    款人、借款金額、期間、利息並無直接關聯，要不影響上訴
    人提出原證2、4借據之形式證據力，堪認為具形式上證據力
    之文書。是被上訴人抗辯原證2、4借據不具形式上證據力，
    應不足採。
　㈢上訴人與被上訴人之被繼承人黃明立間有無原證1借據所示15
    0萬元之消費借貸關係存在？
　  上訴人主張被上訴人之被繼承人黃明立於104年8月13日向其
    借款150萬元，約定利息按年息28%計算，應於106年8月12日
    清償，如屆期未清償，應按所借款項20%計付違約金即30萬
    元，固據提出原證1借據、系爭中國農業銀行帳戶明細及經
    東省深圳市龍華公證處公證之補制客戶回單為證。然原證1
    借據借款人之簽名、指印為彩色影印，未經黃明立本人或其
    代理人簽署、捺印，難認係黃明立所出具而為具形式上證據
    力之文書，已如前述，自無從執為黃明立向上訴人借款150
    萬元之憑證。且依系爭中國農業銀行帳戶明細及補制客戶回
    單所示，上訴人於104年8月13日匯款予黃明立之金額為人民
    幣26萬2,745元（見原審卷第153頁、本院卷第227頁），依
    該時臺灣銀行牌告匯率即5.029計算（見本院卷第161頁），
    折合新臺幣約132萬1,344元，亦與原證1借據所載借款金額1
    50萬元明顯不符，是系爭中國農業銀行帳戶明細及補制客戶
    回單縱為真正，亦難認上訴人已交付150萬元借款予黃明立
    。上訴人雖主張其與黃明立間之借款係以民間匯率換算，並
    依當地習慣於借款時預扣2個月利息云云，然就此並未舉證
    以實，委不足取。是上訴人主張其與被上訴人之被繼承人黃
    明立間有原證1借據所示150萬元之消費借貸關係存在，要不
    足採。其依繼承法律關係、借貸契約，請求被上訴人於繼承
    黃明立遺產範圍內連帶給付150萬元及自106年8月13日起至
    清償日止，按年息20%計算之利息，並請求違約金30萬元，
    均屬無據。
　㈣上訴人與被上訴人之被繼承人黃明立間有無如原證2借據所示
    人民幣10萬之消費借貸關係及該筆借貸之違約金人民幣2萬
    元存在？
　⒈按當事人主張與他方有消費借貸關係存在者，固應就借貸意
    思表示互相合致及借款業已交付之事實負舉證責任，惟若貸
    與人提出由借用人出具之文書已載明積欠借款之事實，或載
    明借款金額及親收足訖無訛，或依所載明之事項足以推知貸
    與人已交付借用物者，應解為貸與人就要物性之具備，已盡
    舉證責任（最高法院69年度台上字第3546號判決、86年度台
    上字第3880號判決要旨參照）。
　⒉上訴人主張黃明立於105年1月8日向其借款人民幣10萬元，約
    定應於106年3月7日清償，屆期未清償應按所借款項30%計付
    違約金一節，業據提出原證2借據為證（見原審卷第19頁）
    。且觀原證2借據第2條約明「本協議經甲（李育丞）、乙（
    黃明立）雙方簽字之時，即為甲方將所借款款項以現金交付
    乙方之時，即本協議可作為甲方向乙方現金支付所借款項的
    憑證。」等語（見原審卷第19頁），依上開說明，應認上訴
    人就系爭人民幣10萬元借款之合意及金錢之交付已盡舉證之
    責。被上訴人雖爭執原證2借據之形式真正，並辯稱上訴人
    原證2借據第2條上未由黃明立捺用指印，上訴人並未交付借
    款予黃明立，且原證2借據第2條「已為現金支付借款」之記
    載與上訴人主張其於104年12月2日匯款人民幣5萬元予黃明
    立，事後105年1月8日始簽立原證2借據之事實不相符云云。
    惟原證2借據為具形式上證據力之文書，已如前述，且被上
    訴人應就所辯上訴人實際並未為金錢交付之變態事實負舉證
    之責，然被上訴人就此部分並未舉證以實，且黃明立已於原
    證2借據上簽名處、金額欄按捺指印，要無僅以其未於原證2
    借據第2條蓋用指印，即認該條所載不實，是被上訴人所辯
    自無足採。則上訴人主張其與被上訴人之被繼承人黃明立間
    有原證2借據所示人民幣10萬元之消費借貸關係存在，應可
    採信。又依原證2借據約定，黃明立如逾期未清償借款，應
    按所借款項30%計付違約金，上訴人於本件僅請求被上訴人
    應按20%計付違約金即人民幣2萬元，未逾按所借款項30%計
    付違約金之約定，且該筆借款復未見約定利息，上訴人請求
    被上訴人給付人民幣2萬元之違約金，並無過高，應屬合理
    。另依民法第1148條第2項規定，被上訴人對於被繼承人黃
    明立之債務，僅以繼承遺產之範圍為限，負連帶清償之責，
    是上訴人依繼承法律關係及借貸契約，請求被上訴人於繼承
    黃明立遺產範圍內連帶給付人民幣12萬元（含本金人民幣10
    萬元、違約金人民幣2萬元），及其中人民幣10萬元自借款
    返還期限翌日即106年3月8日起至清償日止，按年息5%計算
    之利息，自屬有據。
　㈤上訴人依票據法第120條、第65條規定請求被上訴人給付系爭
    本票票款100萬元，有無理由？
　⒈按票據為無因證券，票據債權人就其取得票據之原因，固不
    負證明之責任，惟執票人如主張票據係發票人向其借款而簽
    發交付，而發票人抗辯未收受借款，消費借貸並未成立，則
    就借款已交付之事實，自應由執票人負舉證責任（最高法院
    89年度台上字第85號裁判意旨參照）。
　⒉查系爭本票為黃明立簽發後交付上訴人，上訴人為系爭本票
    之執票人，其與黃明立間為直接前後手，票據原因關係為借
    貸關係等情，為兩造所不爭執，並有系爭本票在卷可憑（見
    原審卷第21頁）。然被上訴人抗辯黃明立未收受借款，消費
    借貸並未成立，依票據法第13條前段規定反面解釋，黃明立
    之繼承人即被上訴人得以借款契約此原因關係不成立為由，
    拒絕給付票款等語，揆諸前開說明，自應由上訴人就借款10
    0萬元已交付之利己事實，負舉證之責。上訴人固提出系爭
    中國農業銀行帳戶明細、經東省深圳市龍華公證處公證之
    補制客戶回單為證，然依系爭中國農業銀行帳戶明細及補制
    客戶回單所示，上訴人於105年9月29日匯款予黃明立之金額
    為人民幣18萬6,046元（見原審卷第157頁、本院卷第219頁
    ），依該時臺灣銀行牌告匯率即4.758計算（見本院卷第163
    頁），折合新臺幣約88萬5,206元，亦與系爭本票所載票面
    金額100萬元明顯不符，是系爭中國農業銀行帳戶明細及補
    制客戶回單縱為真正，亦難認上訴人已交付100萬元借款予
    黃明立。上訴人雖主張其與黃明立間之借款係以民間匯率換
    算，並依當地習慣於借款時預扣2個月利息云云，然就此並
    未舉證以實，委不足採。是上訴人主張其與被上訴人之被繼
    承人黃明立間有系爭本票所示100萬元之消費借貸關係存在
    ，應不足採，被上訴人援此原因關係之抗辯，則可採取。上
    訴人依繼承法律關係、票據法第120條、第65條規定，請求
    被上訴人於繼承黃明立遺產範圍內連帶給付100萬元及自105
    年11月29日起至清償日止，按年息6%計算之利息，自屬無據
    。
  ㈥上訴人與被上訴人之被繼承人黃明立間有無原證4借據所示50
    萬元之消費借貸關係存在？
　  上訴人主張黃明立於106年4月7日向其借款50萬元，約定利
    息按年息28%計算，應於106年6月7日清償乙情，業據提出原
    證4借據為證（見原審卷第23頁），且原證4借據為具形式上
    證據力之文書，固如前述。惟被上訴人抗辯上訴人未交付黃
    明立50萬元借款等語，揆諸前開說明，自應由上訴人就借款
    50萬元已交付之利己事實，負舉證之責。上訴人固提出系爭
    中國農業銀行帳戶明細、經東省深圳市龍華公證處公證之
    補制客戶回單為證，然依系爭中國農業銀行帳戶明細及補制
    客戶回單所示，上訴人於106年4月7日匯款予黃明立之金額
    為人民幣9萬8,214元（見原審卷第181頁、本院卷第211頁）
    ，依該時臺灣銀行牌告匯率即4.504計算（見本院卷第166頁
    ），折合新臺幣約44萬2,355元，亦與原證4借據所載借款金
    額50萬元明顯不符，是系爭中國農業銀行帳戶明細及補制客
    戶回單縱為真正，亦難認上訴人已交付50萬元借款予黃明立
    。上訴人雖主張其與黃明立間之借款係以民間匯率換算，並
    依當地習慣於借款時預扣2個月利息云云，然就此並未舉證
    以實，委不足採。是上訴人主張其與被上訴人之被繼承人黃
    明立間有原證4借據所示50萬元之消費借貸關係存在，要不
    足採。其依繼承法律關係及借貸契約，請求被上訴人於繼承
    黃明立遺產範圍內連帶給付50萬元及自106年6月8日起至清
    償日止，按年息20%計算之利息，自屬無據。
五、綜上所述，上訴人依繼承法律關係、借貸契約，請求被上訴
    人於繼承黃明立遺產範圍內連帶給付上訴人人民幣12萬元，
    及其中人民幣10萬元自106年3月8日起至清償日止，按年息5
    %計算之利息，洵屬有據，應予准許，逾此範圍之請求，為
    無理由，不應准許。原審就上開應准許部分判命被上訴人於
    繼承黃明立遺產範圍內連帶給付，並分別為准、免假執行之
    宣告，就上開不應准許其中330萬元本息部分，為上訴人敗
    訴之判決，並駁回其假執行之聲請，經核並無違誤。兩造各
    就其上開敗訴部分提起上訴，均指摘原判決不利於己之部分
    不當，求予廢棄改判，均為無理由，應予駁回。
六、本件事證已臻明確，兩造其餘攻擊防禦方法及所提證據，經
    審酌，核與本件判決結果不生影響，爰不再逐一論列，附此
    敘明。
七、據上論結，本件兩造之上訴均為無理由，依民事訴訟法第44
    9條第1項、第78條、第85條第2項，判決如主文。
中　　華　　民　　國　　110 　年　　8 　　月　　11　　日
                  民事第十二庭  
                      審判長法  官  陳秀貞
                            法  官  毛彥程
                            法  官  蔡世芳
正本係照原本作成。
林秀蘭、黃怡菁、黃春豪、黃春潭不得上訴。
李育丞如不服本判決，應於收受送達後20日內向本院提出上訴書
狀，其未表明上訴理由者，應於提出上訴後20日內向本院補提理
由書狀（均須按他造當事人之人數附繕本）上訴時應提出委任律
師或具有律師資格之人之委任狀；委任有律師資格者，另應附具
律師資格證書及釋明委任人與受任人有民事訴訟法第466條之1第
1項但書或第2項所定關係之釋明文書影本。如委任律師提起上訴
者，應一併繳納上訴審裁判費。
中　　華　　民　　國　　110 　年　　8 　　月　　11　　日
  　　　　　　　　　　　　　書記官  何敏華